臺灣高等法院高雄分院刑事判決　　　　　　　　　　九十年度上易字第二九八號
　　上　訴　人
　　即　被　告　甲○○
　　選任辯護人　李昌明
右上訴人因竊盜案件，不服臺灣屏東地方法院九十年度易字第九二三號中華民國九十
年十月十一日第一審判決（起訴案號：九十年度偵字第一六一一號），提起上訴，本
院判決如左：
    主  文
原判決關於甲○○部分撤銷。
甲○○無罪。
    理  由
一、公訴意旨略以：被告甲○○明知車號ＶＰ─九ＯＯ五號自用小客車，雖原為其夫
    吳盛松所有，然已於民國九十年一月二十二日吳盛松過世前，贈與告訴人乙○○
    （吳盛松嗣於九十年二月二日十一時許過世），而成為乙○○所有之物，竟仍意
    圖為自己不法之所有，於九十年二月七日十四時許，趁乙○○為一同辦理吳盛松
    喪事而將車駛回吳盛松原在屏東縣內埔鄉○○村○○路四十八巷二十八號住處時
    ，在該處附近巷道竊取乙○○所有之上開汽車，得手後將車開回自宅停放，因認
    被告涉犯刑法第三百二十條第一項竊盜罪嫌云云。
二、本件公訴人認被告甲○○涉有上開竊盜罪嫌，係以右揭事實，業據告訴人於警訊
    及偵查中之指訴綦詳，並有車號ＶＰ─九ＯＯ五號汽車行車執照影本一紙在卷可
    參；次查，系爭車輛於九十年一月二十二日由案外人吳盛松贈與告訴人等情，業
    據證人賴修貴、葉福慶證述屬實，復有讓渡書影本一紙附卷可證；再參以證人吳
    盛華證稱：告訴人將車開回我內埔老家的旁邊，在辦喪事期間被何人開走我不知
    等語，足認該車係在告訴人持有、使用中之狀態，而被告甲○○持案外人吳盛松
    之死亡證明書至交通部公路局高雄區監理所屏東監理站申請系爭車輛暫停異動登
    記，欲阻止告訴人辦理過戶（此有屏東監理站九十年七月二日九Ｏ高監屏字第九
    Ｏ二二Ｏ四五號函可稽），亦堪認被告甲○○明知該車係屬告訴人所有，仍執意
    將系爭車輛開回家中停放，其主觀上不能謂無自己不法所有之意圖等為其論據。
三、按犯罪事實，應依證據認定之，無證據不得推定其犯罪事實；又不能證明被告犯
    罪者，應諭知無罪之判決，刑事訴訟法第一百五十四條、第三百零一條第一項分
    別定有明文。次按刑事訴訟上證明之資料，無論其為直接或間接證據，均須達於
    通常一般之人均不致有所懷疑，而得確信其為真實之程度，始得據為有罪之認定
    ，若其關於被告是否犯罪之證明未能達此程度，而有合理懷疑之存在，致使無從
    形成有罪之確信，根據「罪證有疑，利於被告」之證據法則，即不得遽為不利被
    告之認定，最高法院著有七十六年度臺上字第四九九八六號判例可資參照。再按
    刑法上之竊盜罪，須意圖為自己或第三人不法之所有，而取他人所有物，為其成
    立要件，若行為人因誤信該物為自己所有，而取得之，即欠缺意思要件，縱其結
    果不免有民事上之侵權責任，要難認為構成刑法上之竊盜罪，此觀最高法院二十
    三年上字第一八九二號判例意旨自明。
四、訊據上訴人即被告甲○○（下稱被告）對於將系爭自用小客車自上址駛離一事固
    坦認不諱，惟堅決否認有何竊盜犯行，辯稱：該車原即為其夫吳盛松所有，吳盛
    松因病於九十年二月二日死亡，伊對於吳盛松生前於九十年一月二十二日將該車
    贈與告訴人一事並不知情，吳盛松過世後，該車即應為伊與其女吳秀倩所共同繼
    承，不料辦理吳盛松喪事期間，告訴人驟然提讓渡書主張車子已讓渡為其所有，
    因吳盛松生前及告訴人之前均未曾向伊提及此事，伊認該張讓渡書可能係告訴人
    所偽造，所以否認該車已完成贈與變為告訴人所有，伊當時還認為該車係伊夫之
    遺產，因怕告訴人侵奪而將該車開走，伊對於該車並無不法所有之意圖等語。經
    查：
（一）系爭小客車曾經原所有人即被告之夫吳盛松於病榻生存期間之九十年一月二十
      二日，在告訴人居處書立讓渡書贈與告訴人，而當時吳盛松之意識清楚，並曾
      於證人面前表示此贈與之意，再於贈與該車之讓渡書上用印等事實，已經告訴
      人陳明，並經證人葉福慶於偵查中及證人賴修貴於偵查及原審審理中結證明確
      ，則該車自九十年一月二十二日起即因吳盛松之贈與而歸告訴人所有，固堪認
      定，然此一贈與事實，告訴人及被告之夫吳盛松至吳盛松於九十年二月二日死
      亡前均未告知被告一事，為告訴人所不否認，參以系爭小客車自被告之夫吳盛
      松贈予告訴人，至吳盛松死亡止，僅十日光景，期間甚短，此期間被告之夫均
      未與被告同住，則被告辯稱伊夫死亡之前並不知系爭汽車已贈與告訴人一節，
      應堪採信。
（二）被告之夫吳盛松於九十年二月二日亡故後，辦喪事期間，被告與告訴人曾因上
      開自用小客車之所有權歸屬發生爭執等情，業據證人即吳盛松之堂弟吳潤喜於
      原審理中到庭證稱：「吳盛松去世我們堂兄弟一起去看吳盛松，告訴人和被告
      等就吳盛松的遺囑和車子的贈與有發生爭吵，‧‧‧，他們一直爭吵，他們對
      遺囑和車子都有發生爭執」等語在卷（見原審卷第七十六頁），且為告訴人所
      不爭執（見原審卷第七十七頁），顯見告訴人係於被告之夫死亡後，於辦喪事
      期間，始出示讓渡書表示系爭小客車吳盛松生前已贈與，但當時被告否認該贈
      與之事實，其主觀上並未認定該車已屬告訴人所有，始就該車所有權之歸屬與
      告訴人發生爭執。
（三）告訴人雖曾於九十年二月上旬辦理吳盛松喪事期間提示系爭讓渡書予被告查看
      ，然被告既係吳盛松之配偶，自其夫死亡之時起，即為法定繼承人，是被告認
      為伊對於吳盛松生前之財產即上開自小客車擁有繼承權，當屬常情，且吳盛松
      生前因肺部惡性腫瘤已長期臥病在床，並自九十年一月間起已無法言語之事實
      ，業據吳盛松之弟吳盛華於偵查中證述明確（見偵查卷第四十三頁正面），而
      被告並未與其夫同居一處，且未經常前往探視等情，業經告訴人及證人賴修貴
      、葉福慶陳述在卷（見偵查卷第五十七頁反面、第六十二頁正面），是被告實
      無法知悉吳盛松於九十年一月二十二日是否尚有能力簽立該贈與契約，況該讓
      渡書係以電腦打字，並非由被告之夫親自書寫，有卷附讓渡書一紙可稽（見偵
      查卷第五頁），甚且告訴人於原審中亦自承該讓渡書上「吳盛松」之簽名係由
      其自己簽寫（見原審卷第六十一頁），綜上觀之，被告懷疑其夫當時身患重病
      並無能力簽訂上開贈與契約，認系爭讓渡書係偽造，該車仍為其應繼財產，應
      合乎常理。
（四）至被告之夫吳盛松生前於九十年一月二十二日即讓渡書之簽立期日意識尚清醒
      一事，雖有卷附財團法人長庚紀念醫院高雄分院九十年六月十五日（９０）長
      庚院高字第一七０三號函所載：吳盛松係自九十年一月二十三日住院治療，其
      住院期間意識狀態清楚，至同年一月三十一日起始因呼吸衰竭而意識趨於不明
      等情，及證人即村長賴修貴、證人即吳盛松之友人葉福慶於偵查、原審中到庭
      證稱：當天吳盛松的意識很清楚，有明確表示要把車子送給乙○○等語在卷屬
      實，然被告就其夫簽立讓渡書時尚有賴修貴、葉福慶在場見證等情，係被告事
      後於偵審程序中方得知，且當時亦尚無前開長庚醫院函存在，是在被告對於讓
      渡書簽立之過程未清楚知悉之情況下，尚難以上開長庚醫院函及證人賴修貴、
      葉福慶前揭證言，遽認被告於其夫亡故前已知悉系爭小客車已合法贈與告訴人
      情事，自不足作為被告不利認定之依據。
（五）再者，被告之夫吳盛松因癌症長期居住告訴人住處，受告訴人照顧，系爭小客
      車因而長期由告訴人占有、使用一事，業經告訴人及證人賴修貴、吳盛華敘述
      在卷（見偵查卷第四十二頁反面、第五十七頁反面），是看護期間該車由告訴
      人在使用，而吳盛松甫過世，該車仍在告訴人之占有中，係屬常態，尚難以此
      斷定告訴人已取得該車所有權，況吳盛松死亡後，若無其他事由，該車依法即
      係被告及其女吳秀倩之應繼財產，因而不能僅憑該車外觀上之占有、使用狀態
      ，即推認被告知悉或甚至默示承認吳盛松有將該車贈與予告訴人之意思。
（六）另被告雖曾於九十年二月五日（星期一）函文並檢據其夫吳盛松之死亡證明書
      至屏東監理站，申請暫時停止系爭車輛過戶之手續，此有該申請書及所附死亡
      證明書各一紙在卷可稽。然被告因辦理喪事期間告訴人突然對其主張系爭小客
      車已贈與，且知悉告訴人擅自至照相館取得作為放大遺照用之其夫身分證文件
      ，被告為防止其夫遺產小客車遭不當移轉，始為上開措施，尚與常情不悖，自
      難以此認定被告主觀上已知該車之所有權係告訴人所有。
五、綜上所述，被告行為時既認系爭小客車未經合法贈與告訴人，仍為其夫吳盛松所
    有，為保障其自身之繼承權，將其夫所遺留之系爭小客車駛離，以避免告訴人拒
    不返還，堪認其主觀上認其所駛離者並非他人之物，而係其應繼財產，難認其有
    竊盜犯意或不法所有之意圖。公訴人起訴被告竊盜所憑證據尚有令人懷疑之處，
    無法確信足以作為被告竊盜犯行認定之依據。此外復查無其他積極證據足認被告
    有何明知非其物而竊取之犯行，依前開說明，自屬竊盜犯罪不能證明，原審未予
    詳查，遽認被告竊盜有罪判決，尚有未洽，被告上訴意旨，否認竊盜犯罪，指摘
    原判決不當，為有理由，應由本院撤銷改判，另為被告無罪之諭知。
據上論斷，應依刑事訴訟法第三百六十九條第一項前段、第三百六十四條、第三百零
一條第一項，判決如主文。
本案經檢察官郭振昌到庭執行職務。
中    華    民    國     九十一     年       一       月      十八      日
                              臺灣高等法院高雄分院刑事第七庭
                                  審判長法官  李春昌
                                        法官  黃憲文
                                        法官  莊飛宗
右正本證明與原本無異。
不得上訴。
                                      書記官  張明賢
中    華    民    國     九十一     年       一       月      二十一    日
                                                                        Ｋ
